臺灣高等法院臺中分院刑事判決　　 100年度上更(一)字第31號
上　訴　人　臺灣彰化地方法院檢察署檢察官
上　訴　人
即　被　告　施博議
共　　　同　黃鼎鈞律師
選任辯護人　陳銘傑律師
上　訴　人
即　被　告　陳建銘
　　　　　　黃啟銓
前列二人共同
指定辯護人　本院公設辯護人　賴泰鈞
上　訴　人
即　被　告　尤文斌
共　　　同　陳世煌律師
選任辯護人　黃俊昇律師
上列上訴人因殺人等案件，不服臺灣彰化地方法院96年度重訴字
第22號中華民國97年4月9日第一審判決（起訴案號：臺灣彰化地
方法院檢察署96年度偵字第9801、9804號），提起上訴，判決後
，經最高法院發回更審，本院判決如下：
    主  文
原判決關於黃啟銓、尤文斌、施博議、陳建銘部分撤銷。
黃啟銓共同傷害人之身體，處有期徒刑貳年。扣案之刀械壹把沒
收。
尤文斌、施博議共同傷害人之身體，各處有期徒刑壹年拾月。扣
案之刀械壹把沒收。
陳建銘共同傷害人之身體，處有期徒刑壹年陸月。扣案之刀械壹
把沒收。
    事  實
一、楊童粟（原名楊政哲、李政哲、綽號「阿達仔」，殺人罪部
    分業經本院判處有期徒刑15年確定）因不滿林榮鴻屢至其經
    營之「柑仔店」小吃部消費簽帳及預借現金均未清償，且因
    嗣再借款不成而率眾砸毀其所經營上開小吃部店內之陳設與
    物品，又在外揚稱此係有意羞辱，要使其難堪丟臉及要對其
    不利等語，楊童粟因而懷恨在心，乃於民國96年10月23日晚
    上，與施博議、陳建銘、黃啟銓、尤文斌基於未經許可，結
    夥攜帶槍砲彈藥刀械管制條例所管制之刀械前往公眾得出入
    之場所檳榔攤，並共同持以傷害林榮鴻之犯意聯絡，由楊童
    粟攜帶其所製造屬於槍砲彈藥刀械管制條例所管制之刀械1
    把（刀柄長約16.5公分，刀刃約36.5公分，楊童粟此部分非
    法持有刀械部分，已被其非法製造刀械之犯行所吸收，其非
    法製造刀械之犯行則經檢察官另案起訴，並經原審法院以97
    年度易字第420號刑事判決判處有期徒刑7月），並駕駛車號
    5D-4769號自用小客車搭載黃啟銓，另由尤文斌駕駛車號221
    1-HR號之自用小客車搭載施博議及陳建銘，攜帶上開刀械途
    經道路等公共場所，於同日19時40分許，先後抵達彰化縣和
    美鎮道○路795號林榮鴻友人張宗儀經營之「黑秋檳榔攤」
    ，而於夜間攜帶上開刀械至該公眾得出入之場所，欲教訓傷
    害林榮鴻。楊童粟駕駛上開自用小客車到達上開處所之後，
    為掩人耳目，先將其所攜持之上開刀械藏放在其所穿著衣服
    之左手衣袖內，迨進入「黑秋檳榔攤」後，即走入檳榔攤後
    之房間，見林榮鴻在內，楊童粟憑藉幾分酒意（未至辨識行
    為違法或依其辨識而行為之能力顯著降低之程度），又憶起
    先前遭砸店之仇恨，竟超出原本共同謀議之傷害犯意，明知
    其所持已開鋒過之刀械極為銳利，質地堅硬，持之揮砍林榮
    鴻之身體軀幹部位，可能傷及林榮鴻維生臟器致大量出血死
    亡，仍有意使其發生，乃單獨萌生殺人之故意，而持上開刀
    械砍向林榮鴻之頭部，林榮鴻見狀乃以手臂阻擋而僅傷到手
    臂，林榮鴻隨即要從上開房間逃出，當其逃至上開房間門口
    背對楊童粟時，楊童粟又持上開刀械猛力砍向林榮鴻之背部
    ，致傷及林榮鴻之身體內臟（此時施博議、陳建銘、黃啟銓
    、尤文斌等人均未在場目睹此情，故尚不知楊童粟已起殺人
    犯意並為上開行為）。於此同時，黃啟銓亦進入檳榔攤內，
    見林榮鴻之友人張宗議自檳榔攤內之房間出來，黃啟銓即以
    手推張宗議，之後尤文斌再進入檳榔攤，施博議、陳建銘2
    人亦抵達檳榔攤門口，其等仍基於上開共同傷害林榮鴻身體
    之犯意聯絡，尤文斌於進入檳榔攤後立即將原本敞開之玻璃
    門關上，施博議、陳建銘則把守在檳榔攤之玻璃門外，並由
    施博議以雙手拉住玻璃門門把，此時林榮鴻受傷自檳榔攤後
    面之房間衝出，尤文斌、黃啟銓即分別擋住檳榔攤之前後去
    路阻止林榮鴻逃走，尤文斌並在林榮鴻往檳榔攤門口逃離時
    ，以手壓住檳榔攤之玻璃門，並將林榮鴻推向楊童粟，施博
    議則持續拉住上開玻璃門之門把，阻止林榮鴻逃出上開檳榔
    攤，陳建銘則在旁把風助勢，楊童粟隨即再持刀砍殺林榮鴻
    手腳數刀後始罷手。林榮鴻因受楊童粟持上開刀械揮砍，致
    其頭部、右側背腰部、左前臂、左、右大腿等身體部位受有
    多處刀傷，肋骨、右肺臟、肝臟及右腎臟並遭切開而大量出
    血。嗣林榮鴻經送醫急救後，仍因出血性休克而於96年10月
    24日凌晨2時30分許不治死亡。施博議在楊童粟罷手後，即
    放開緊握之檳榔攤門把，讓尤文斌先行出來，楊童粟、黃啟
    銓跟隨在後離開，其等5人旋即分乘上開2輛自用小客車逃逸
    。嗣為警獲報調閱「黑秋檳榔攤」及附近道路路口監視器錄
    影畫面而循線查獲，並在彰化縣伸港鄉○○村○○路247巷5
    號建物房間內，扣得楊童粟上開犯罪使用之刀械1把。
二、案經被害人林榮鴻之配偶曹秀環訴由彰化縣警察局和美分局
    報請及由台灣彰化地方法院檢察署檢察官相驗後自動檢舉偵
    查起訴。
    理  由
壹、證據能力部分：
    按被告以外之人於審判外之陳述，雖不符刑事訴訟法第159
    條之1至第159條之4等前4條之規定，而經當事人於審判程序
    同意作為證據，法院審酌該言詞陳述或書面陳述作成時之情
    況，認為適當者，亦得為證據。當事人、代理人或辯護人於
    法院調查證據時，知有第159條第1項不得為證據之情形，而
    未於言詞辯論終結前聲明異議者，視為有前項之同意，刑事
    訴訟法第159條之5定有明文。立法意旨在於傳聞證據未經當
    事人之反對詰問予以核實，原則上先予排除。惟若當事人已
    放棄反對詰問權，於審判程序中表明同意該等傳聞證據可作
    為證據；或於言詞辯論終結前未聲明異議，基於尊重當事人
    對傳聞證據之處分權，及證據資料愈豐富，愈有助於真實發
    見之理念，且強化言詞辯論主義，使訴訟程序得以順暢進行
    ，上開傳聞證據亦均具有證據能力。查本案下列所援引之全
    部卷證資料，檢察官、被告施博議、陳建銘、黃啟銓、尤文
    斌及其等辯護人於本案辯論終結前均不爭執其證據能力，本
    院審酌各該證據作成時之情況，並無不法取得之情形，認亦
    適合作為本案之證據，揆諸上開說明，各該證據均有證據能
    力。
貳、實體部分：
一、訊據上訴人即被告施博議、陳建銘、黃啟銓、尤文斌（以下
    分別稱被告施博議、陳建銘、黃啟銓、尤文斌）均矢口否認
    與同案被告楊童粟有共同傷害之犯意聯絡，其中(1)被告施博
    議辯稱：伊不認識楊童粟，當日係因搭乘尤文斌所駕駛之自
    小客車，被載往「黑秋檳榔攤」，後為下去檳榔攤買檳榔、
    飲料，伊才下車，此後伊在進入檳榔攤3秒之後隨即出門，
    伊在出門之時順手帶上門係自然之舉動，而在此時看見檳榔
    攤內部通道有被害人被追殺而跑出，會因緊張而用力拉門亦
    屬常情，不能因此認定伊與楊童粟有共同犯罪之犯意聯絡云
    云。(2)被告陳建銘則辯稱：案發當天，伊係受尤文斌、施博
    議之邀請外出遊玩，事先並未被告知係要到「黑秋檳榔攤」
    去尋仇，伊與楊童粟、黃啟銓均不認識，亦與被害人並無過
    節，不可能會與楊童粟、黃啟銓等人有共同對被害人犯罪之
    犯意聯絡，其後尤文斌駕駛自用小客車到達「黑秋檳榔攤」
    時，因施博議詢問要不要下車買檳榔，伊才一起下車，伊到
    達「黑秋檳榔攤」門口時，檳榔攤內已發生楊童粟持刀殺人
    事件，伊目睹此情因驚慌過度而呆立現場，並非在檳榔攤外
    把風助勢，事後係因搭坐尤文斌所駕駛之自用小客車而來，
    才再搭坐尤文斌所駕駛之自用小客車跟隨尤文斌、施博議離
    去，伊並未與本案其他被告有共同犯罪之犯意聯絡，亦無犯
    罪行為之分擔云云。(3)另被告黃啟銓辯稱：伊係因為楊童粟
    告知要帶伊去喝酒，途中經過「黑秋檳榔攤」下車要購買飲
    料及檳榔，詎楊童粟卻持刀砍殺被害人，才惹上事端，雖楊
    童粟原有將刀械放在車上，但伊不知楊童粟下車之時有持刀
    械，伊為購買飲料及檳榔而進入檳榔攤後，因聽有吵雜聲，
    伊在門口遇到張宗議乃予以阻擋並探詢發生何事，此係正常
    之舉，伊並無阻擋張宗議之惡意，伊行動不便，且曾遭受林
    榮鴻押走毆打，對林榮鴻避之惟恐不及，如伊與楊童粟有共
    同犯罪之犯意聯絡，應會如楊童粟身穿防彈衣及攜持刀械，
    伊對楊童粟之本案犯行，事先確不知悉，亦無犯意聯絡，亦
    無任何排除阻力之行為，當楊童粟步出門口，伊猶呆立原地
    ，直到林榮鴻自行起身將門打開，伊才回神走出檳榔攤，並
    無犯罪行為之分擔云云。(4)被告尤文斌則辯稱：伊與施博議
    、陳建銘本係要到滿庭芳唱歌，於途中巧遇楊童粟之車輛，
    見到渠等下車誤以為要買檳榔，伊等亦下車要買檳榔及順便
    打招呼，與楊童粟、黃啟銓並無共同犯罪之犯意聯絡，至於
    下車後伊進門後關門，此為常人之慣行動作，嗣施博議將門
    拉住，伊推開被害人，亦僅是下意識之動作，尚無從因此推
    認伊與楊童粟有共同犯罪之犯意聯絡，另伊與楊童粟於案發
    前行動電話之基地台位置相近，亦僅能證明楊童粟於該日下
    午5時33分係在彰化縣伸港鄉○○路附近，不能認伊與楊童
    粟2人有相約或同在一處之事實，如有相約，應有通聯紀錄
    ，但伊與楊童粟並未以電話聯絡，楊童粟、黃啟銓於警、偵
    訊亦供稱不認識伊與施博議、陳建銘3人，足證案發當日係
    恰好路過，下車要買檳榔，而巧遇此事，伊與楊童粟並無犯
    意聯絡及行為分擔云云。
二、經查：
  (一)同案被告楊童粟攜持上開刀械單獨進入「黑秋檳榔攤」後房
    間內砍向被害人林榮鴻之情形，業據證人柯振中於原審審理
    時證述：「我當時與林榮鴻、張宗議在喝酒」、「（後來發
    生何事？）張宗議起身要去拿東西時，楊童粟就走進來，林
    榮鴻有跟楊童粟打招呼，叫他旁邊坐」、「楊童粟沒有坐下
    ，走到林榮鴻身邊，拔出刀子，刀子是藏在左手衣袖子裡面
    ，右手把刀子抽出來」、「楊童粟抽出刀子後，就開始砍他
    ，刀子約有1、2尺長，楊童粟有穿著外套，楊童粟抽出刀子
    ，就砍向林榮鴻，林榮鴻用左手阻擋，刀鞘掉在地上。林榮
    鴻被砍一刀後，問說是怎樣，他從楊童粟的旁邊閃過，要到
    外面去，到門那邊的時候，楊童粟又在他背上砍一刀」、「
    楊童粟是用右手持刀，砍向林榮鴻的手，林榮鴻用左手抵擋
    ，林榮鴻後來就站起來要跑出去，楊童粟要追他，到了門那
    邊，楊童粟再朝他的背上砍一刀。中間，我出去時，看到林
    榮鴻想要出到檳榔攤外面，門口有人擋住，不讓他出去」、
    「林榮鴻跑到檳榔攤時，第2次我再進去找看看有沒有防備
    的東西，這期間我就沒有看到楊童粟有無再揮砍被害人」、
    「（警訊筆錄為何說是從林榮鴻的頭部砍去？）如果林榮鴻
    沒有用手擋住，就砍到他的頭部了，楊童粟揮砍的方向是從
    林榮鴻的頭部砍去」等語（見原審卷二第183頁）；又證人
    張宗議於原審理中證稱：「（林榮鴻當天遭人砍殺時，你有
    無在場？）有的。當天我、林榮鴻、柯振中在檳榔攤後面的
    房間吃薑母鴨，後來有一個人走進來，跟林榮鴻打招呼，我
    就起身往外走，要去拿東西。然後林榮鴻先出來，另外1個
    拿刀的人就追出來。我起身往外走時，有跟持刀的人擦身而
    過，我有看到2個人在裡面。我走出去的過程，沒有人阻擋
    我」、「（林榮鴻在裡面被砍殺時，你有無看到？）沒有」
    、「（林榮鴻跑出來時，你人在何處？）我在外面的房間」
    、「（林榮鴻跑出來後，你看到後面有什麼人跟著出來？）
    拿刀的」、「（警詢時稱有個男子與你擦身而過，之後聽到
    裡面有聲音？）我聽到裡面有椅子摔倒的聲音，沒有印象有
    人的聲音」、「（林榮鴻跑出房間時，背上是否已有刀傷？
    ）我看到他的手有在流血，背上有無刀傷沒有印象，是在後
    來要送醫時，才發現他背上有刀傷」、「（林榮鴻從裡面房
    間出來後，持刀的男子也出來，有無聽到林榮鴻說什麼？）
    他說阿達仔不要啦，他在過程中就一直講這個，他說小孩在
    這裡，不要這樣」等情綦詳（見原審卷二第180至182頁）。
    同案被告楊童粟在自上開檳榔攤後面房間出來之後，又攜持
    上開刀械揮砍被害人林榮鴻之情景，亦經原審法院勘驗「黑
    秋檳榔攤」監視錄影光碟明確，有勘驗筆錄在卷可憑（見原
    審卷一第215至217頁）。又本案被害人林榮鴻因遭被告楊童
    粟攜持上開刀械揮砍，受有右後頭部長5.5公分縫合傷、頭
    皮刀切傷3公分，左前臂外側長12公分弧形縫合傷、左膝外
    側5公分縫合傷（鑑定報告書誤載為右膝）、右大腿內側經
    膝蓋內側延伸至小腿長23公分縫合傷（鑑定報告書誤載為左
    大腿）、右側背腰部長42公分刀傷，及右第9、10、11肋骨
    後部遭銳器切斷，右肺下葉銳器切傷2.5公分，肝右葉銳器
    切傷長7公分，右腎銳器切傷長8公分，其中右側背腰部長42
    公分刀傷，切斷肋骨、切開右肺、肝臟及右腎，足以致死，
    有中山醫學大學附設醫院病理科鑑定報告書（見96年度相字
    第750 號相驗卷第53以下）、台灣彰化地方法院檢察署檢驗
    報告書（同上相驗卷第41頁以下）在卷可參，且右下小腿傷
    口深及肌肉及骨頭，左小腿、左側前臂傷口皆深及肌腱，有
    財團法人彰化基督教醫院97年3月20日97彰基病歷字第09703
    0060號函附卷可憑（見原審卷二第154頁）。此外，並有台
    灣彰化地方法院檢察署檢察官勘驗筆錄、相驗屍體證明書、
    財團法人彰化基督教醫院非病死者司法相驗病歷摘要、彰化
    縣警察局和美分局相驗解剖照片49張、現場照片6紙、監視
    器翻拍照片10紙、「黑秋檳榔攤」現場圖附卷可參，並有刀
    械1把扣案可資佐證，而該扣案之刀械1把（刀柄長約16.5公
    分，刀刃約36.5公分）經鑑定結果，認符合槍砲彈藥刀械管
    制條例所列管、公告查禁之刀械，有彰化縣警察局97年1月2
    日彰警保字第0960074723號函附卷可參（見原審卷(二)第201
    頁）。又同案被告楊童粟所攜持之上開刀械質堅銳利，持之
    揮砍人之身體軀幹部位，會傷及被害人之維生臟器致大量出
    血死亡，詎其竟持以猛力揮砍當時手無寸鐵而無抵抗能力之
    被害人林榮鴻之頭部及背部等身體軀幹，其中背部刀傷長達
    42公分，且用力之猛，一刀即使被害人林榮鴻之3根肋骨斷
    裂，其後接續揮砍被害人林榮鴻之手、腳等部位，刀傷亦深
    及肌肉、骨頭，由其下手之重，顯見同案被告楊童粟持刀單
    獨進入上開檳榔攤後之房間揮砍當時，確以殺人之意圖砍殺
    被害人林榮鴻甚明。
  (二)又同案被告楊童粟駕駛車號5D-4769號車輛與被告黃啟銓同
    車而至黑秋檳榔攤一情，業據原審勘驗「黑秋檳榔攤」之監
    視錄影光碟片查證屬實，並製有勘驗筆錄在卷可憑。又同案
    被告楊童粟係將前開刀械藏放於左手袖內，為同案被告楊童
    粟所不否認，並據證人柯振中於原審審理中證述明確。又依
    原審勘驗筆錄所載，同案被告楊童粟係於「黑秋檳榔攤」監
    視器畫面顯示時間（下同）19時51分41秒下車，被告黃啟銓
    係於19時51分43秒開啟車門；而同案被告楊童粟於19時52分
    09秒進入檳榔攤後面房間，被告黃啟銓亦於19時52分10秒進
    入檳榔攤，且朝檳榔攤後方走去，當時證人張宗議出來，被
    告黃啟銓尚有推開張宗議而走向檳榔攤後方；及至同案被告
    楊童粟罷手走出檳榔攤門口，被告黃啟銓亦跟隨離去。再由
    上開檳榔攤門口當時尚有被害人林榮鴻之配偶曹秀環在場，
    被告黃啟銓並未與之交談等情觀之，被告黃啟銓辯稱下車是
    要到「黑秋檳榔攤」購買飲料及檳榔云云，顯非可信。又被
    告黃啟銓既不否認伊在車上有看到同案被告楊童粟持用之刀
    械，而上開刀械之刀柄長約16.5公分，刀刃約36.5公分，合
    計長達53公分，已如前述，同案被告楊童粟下車在先，當時
    坐於副駕駛座之被告黃啟銓對於同案被告楊童粟攜此刀械下
    車，豈有可能視而不見。再者，持刀可以傷害人之身體，被
    告黃啟銓心智健全，更不可能推稱不知。另就同案被告楊童
    粟自承當日尚有穿著防彈衣防備之情觀之，被告楊童粟當日
    係尋仇而來，並非偶至上開「黑秋檳榔攤」甚明，其既係尋
    仇而來，焉有可能會找不相干之人同行？再由被告黃啟銓業
    經原審勘驗明確之舉止（即於進入檳榔攤後推開自檳榔攤內
    房間出來之張宗議），其辯稱並無傷害被害人林榮鴻之犯意
    聯絡，顯非可信。又證人張宗議已於原審審理中證稱：於其
    自檳榔攤內房間走出之過程中並未有人與其說話等語，則被
    告黃啟銓於原審辯稱因為聽到後方房間有聲音，而詢問張宗
    議發生什麼事云云，並非實情。由其阻擋證人張宗議之舉動
    ，應堪認定其有共同傷害被害人林榮鴻之犯意聯絡。
  (三)被告尤文斌於警詢時陳稱：「（當天）下午約5至6點打電話
    給施博議約他出門逛一逛，施博議在下午約6點多騎摩托車
    到我鹿港住處，然後我們一起上車駕駛2211-HR自小客車，
    我就叫施博議打電話給陳建銘約他一起出來，之後到鹿港鎮
    東石里載陳建銘，再從鹿港鎮海往線西方向行駛，約晚上7
    點多我們決定到彰化滿庭芳KTV唱歌，遂走彰新路，但我們
    臨時迴轉左轉走伸港中興路往和美方向，我一直開到道周路
    與彰美路口時，發現柑仔店小吃部老闆的車子」等語（見96
    年10月24日警詢筆錄，和警分偵字第0960019981號卷第48頁
    正、反面），則被告尤文斌先開往線西鄉方向，再走彰新路
    往彰化市方向，惟臨時迴轉行駛中興路往和美方向，其當日
    行經路線可資認定。被告尤文斌於警詢時供稱係到道周路與
    彰美路口始發現同案被告楊童粟之車云云，惟於原審審理時
    改稱係在伸港中興路看到同案被告楊童粟的車云云（見原審
    卷(二)第189頁），前後不一，其於原審辯稱係看到同案被告
    楊童粟之車始一路跟隨云云，後於本院前審審理中又變稱有
    上開偶然相遇之事等情，所辯即難採信。又被告尤文斌駕駛
    車號2211-HR號自用小客車在彰化縣伸港鄉○○路與中興路
    口、伸港鄉○○路與西川路口均緊跟隨同案被告楊童粟所駕
    駛之5D-4769號自用小客車，2車通過上開路口之時間均僅差
    距3秒，有上開路口之監視器翻拍照片暨光碟附卷可稽。而
    被告尤文斌於原審審理時供稱同案被告楊童粟之車伊僅記得
    車號中有4之數字，其餘不記得，該車係CEFIRO型號2,000CC
    ，顏色為黑色等語（見原審卷(二)第190頁背面），則CEFIRO
    型號2,000CC、顏色為黑色之車甚為普遍，並非稀有少見、
    足以讓人印象深刻之車型，而被告尤文斌不能記憶車號，卻
    能一眼認出係熟人之車，且一路由伸港鄉○○路與中興路口
    、伸港鄉○○路與西川路口均緊跟在同案被告楊童粟所駕駛
    之車輛之後，所辯顯與常情不符。被告尤文斌、施博議、陳
    建銘辯稱恰好路過黑秋檳榔攤云云，自不可採信。
  (四)另依原審勘驗「黑秋檳榔攤」監視錄影光碟，顯示同案被告
    楊童粟於「黑秋檳榔攤」監視器畫面顯示時間19時51分34秒
    ，駕駛車號5D-4769號出現停妥在「黑秋檳榔攤」前之道周
    路旁，被告尤文斌於19時51分38秒駕駛車號2211-HR號靠路
    邊停下，同案被告楊童粟於19時51分41秒下車，於19時52分
    04秒進入檳榔攤，被告黃啟銓於19時52分10秒轉頭往來時方
    向查看，並進入檳榔攤，朝檳榔攤後方走去，被告尤文斌於
    19時52分11秒走向「黑秋檳榔攤」門口，被告施博議、陳建
    銘跟隨在後，被告尤文斌於19時52分16秒進入檳榔攤並同時
    將門關上，被告施博議於19時52分17秒在檳榔攤外拉住檳榔
    攤門，而被害人林榮鴻於19時52分18秒由檳榔攤後方衝出，
    2車之人亦幾於相同時間駕車離開現場，有原審勘驗筆錄在
    卷可稽（見原審卷(一)第215至219頁背面）。被告尤文斌、施
    博議、陳建銘與同案被告楊童粟、被告黃啟銓僅差距數秒進
    入「黑秋檳榔攤」，況當時被告黃啟銓頻頻往來處查看，於
    進入檳榔攤門口前亦轉頭查看，足認上開2台車內之人係事
    先聯絡共同至「黑秋檳榔攤」。被告黃啟銓辯稱係因同案被
    告楊童粟回頭查看，伊係受其影響之反射動作云云，惟其於
    檳榔攤門口前回頭查看時，同案被告楊童粟已進入檳榔攤內
    ，所辯並非可採。又被害人林榮鴻尚未由檳榔攤內房間衝出
    前，被告尤文斌即將檳榔攤玻璃門關上，被告施博議亦伸手
    拉上該門，可見被告尤文斌、施博議辯稱看到被告楊童粟砍
    殺林榮鴻一時驚嚇始關上門、拉住門云云，與事實不符，不
    足採信。
  (五)被告尤文斌於警詢時坦承認識同案被告楊童粟、被告黃啟銓
    （見和警分偵字第0960019981號警卷第49頁正面、第50頁背
    面），被告施博議亦坦承認識楊童粟（見96年度偵字第9801
    號偵查卷第14頁），而自上開監視器光碟勘驗內容以觀，被
    告尤文斌、施博議、陳建銘於接近檳榔攤門口時，即已見到
    曾在楊童粟所開之「柑仔店」小吃部擔任少爺之黃啟銓，惟
    此時其等相互間均無打招呼之表示，且被告尤文斌原辯稱係
    欲與同案被告楊童粟打招呼，始停車進入檳榔攤，另被告施
    博議、陳建銘亦辯稱伊等係要到檳榔攤購買檳榔、飲料云云
    ，惟依原審勘驗監視錄影光碟所見，被告尤文斌自事發至結
    束，均未與同案被告楊童粟有何打招呼或有其他足堪認定係
    要打招呼之互動，另被告施博議、陳建銘尤無可資認定係要
    購買檳榔或飲料之行為；其等此部分所辯已難採信。又證人
    張宗議於偵查中證稱：「當時我看到楊童粟拿類似武士刀的
    刀具砍殺林榮鴻，我因為見到林榮鴻的小孩也在現場，我想
    要過去把小孩抱走，但黃啟銓有擋住我，那時楊童粟砍殺林
    榮鴻時，黃啟銓有圍在林榮鴻旁邊，而尤文斌擋在門內之出
    口，當林榮鴻往門外跑時，尤文斌有拉住林榮鴻，並將其往
    內推」等語（見96年度偵字第9804號卷第41頁），核與原審
    勘驗監視錄影光碟所見相符（見原審卷(一)第215頁）。證人
    即被害人之配偶曹秀環於原審審理時亦證稱：「張宗議要把
    我兒子拉出來，黃啟銓把張宗議推開，林榮鴻本來要跑到外
    面去，尤文斌把林榮鴻推進去不讓他出去」等語（見原審卷
    (二)第178頁），堪認被告黃啟銓確有圍在林榮鴻旁邊、阻擋
    張宗議之舉動，被告尤文斌亦有阻擋林榮鴻逃出之舉動。再
    者，被告尤文斌與被告施博議、陳建銘下車之後，3人原一
    齊往檳榔攤前進，被告尤文斌、施博議並依序進入檳榔攤，
    被告陳建銘則走向檳榔攤門口，迨被告施博議於19時52分18
    秒退出檳榔攤，此時即係被害人林榮鴻自檳榔攤後方房間衝
    出之時間，其後被害人林榮鴻於19時52分19秒衝至檳榔攤門
    口，已進入檳榔攤之被告尤文斌即出手擋住並往前推，且於
    19時52分22秒再將被害人林榮鴻之身體推向同案被告楊童粟
    之方向，致同案被告楊童粟得以在19時52分23秒、25秒之間
    ，再持刀往被害人林榮鴻之左前臂、右小腿處揮砍；而在檳
    榔攤門口，被告施博議則於19時52分20秒以雙手用力拉著檳
    榔攤玻璃門之門口，被告陳建銘亦站在被告施博議之身旁，
    直至19時52分27秒被告尤文斌要伸手開門，同案被告楊童粟
    亦要離去，被告施博議才於19時52分28秒放開檳榔攤之玻璃
    門，被告施博議、陳建銘並即與被告尤文斌相偕離去；上開
    各情業經原審法院勘驗監視器錄影光碟明確（見原審卷(一)第
    215至219頁）。依上開勘驗內容所見，被告尤文斌、施博議
    、陳建銘三人顯係基於共同傷害被害人林榮鴻之犯意聯絡而
    來，且除被告尤文斌有出手擋推欲跑出上開檳榔攤之被害人
    林榮鴻之外，被告施博議、陳建銘並有在外把守檳榔攤門口
    ，以阻止被害人林榮鴻跑出檳榔攤，其等目的均係要讓同案
    被告楊童粟可以持刀傷害被害人林榮鴻，事證甚為明確。被
    告尤文斌、施博議、陳建銘等人以上開情詞置辯，皆係事後
    卸責之詞，與事實不合，不足採信。又被告尤文斌、施博議
    、陳建銘於原審準備程序訊問前，均未提及至伸港鄉吃飯一
    事，且被告施博議供稱：伊與施博議、陳建銘去伸港吃飯，
    吃類似自助餐，是各吃各的，不知其他2人吃什麼云云（見
    原審卷(二)第88頁背面），被告尤文斌供稱：渠等到伸港媽祖
    廟那裡，伊是吃自助餐，渠等3人是一起吃云云（見原審卷
    (一)第99頁背面），被告陳建銘供稱渠等去伸港廟那裡吃魯肉
    飯云云（見原審卷(一)第70頁背面），所供均不相符，顯見並
    無至伸港鄉吃飯一事，其等於原審就此部分之辯詞，亦非可
    採。
  (六)按共同實施犯罪行為之人，在合同意思範圍以內，各自分擔
    犯罪行為之一部，相互利用他人之行為，以達其犯罪之目的
    者，即應對於全部所發生之結果，共同負責。又共同正犯之
    所以應對其他共同正犯所實施之行為負其全部責任者，以就
    其行為有犯意之聯絡為限，若他犯所實施之行為，超越原計
    畫之範圍，而為其所難預見者，則僅應就其所知之程度，令
    負責任，未可概以共同正犯論（最高法院28年度上字第3110
    號、50年度台上字第1060號判例亦可參照）。依上所述，本
    件被告黃啟銓、尤文斌、施博議、陳建銘與同案被告楊童粟
    雖係事先已約定教訓林榮鴻而共同前往「黑秋檳榔攤」，然
    被告黃啟銓、尤文斌、施博議、陳建銘與被害人林榮鴻並無
    仇怨，亦不相識，其等於案發當日至「黑秋檳榔攤」現場，
    均係因直接或間接與同案被告楊童粟相識而前往；其中被告
    黃啟銓係同案被告楊童粟所開設之「柑仔店」小吃部之員工
    ，而被告尤文斌、施博議係因曾至上開小吃部飲酒，與被告
    楊童粟認識，另被告陳建銘則係被告尤文斌、施博議之朋友
    ，業據被告等人供述在卷，則被告黃啟銓、尤文斌、施博議
    、陳建銘至多僅係為友人楊童粟出頭教訓林榮鴻而已，並無
    致被害人林榮鴻於死之動機，而同案被告楊童粟於檳榔攤內
    房間下手之頭部、背部數刀，被告黃啟銓、尤文斌、施博議
    、陳建銘均未在場目睹，此由證人柯振中證述當時之情形可
    得而知，是難認其等當場有殺人之犯意聯絡及行為分擔。再
    者，案發現場為林榮鴻友人所經營之檳榔攤，現場除林榮鴻
    外，尚有他人在場，則被告等人若有共謀殺害林榮鴻之犯意
    聯絡，應不致於選擇該處下手，況本件僅同案被告楊童粟與
    被害人林榮鴻有仇怨，當時亦僅同案被告楊童粟攜帶刀械前
    往，被告4人均徒手前往，是其等事前謀議應僅限於致被害
    人林榮鴻受傷之程度，同案被告楊童粟砍殺林榮鴻之行為，
    應係其於見到被害人林榮鴻之後，一時情緒失控、氣憤難平
    而單獨萌生殺人之故意，始猛力砍殺被害人之致命部位。又
    依卷內資料，復無其他證據足認被告黃啟銓、尤文斌、施博
    議、陳建銘與同案被告楊童粟間有殺人之犯意聯絡與行為分
    擔，基於罪證有疑，利於被告之原則，僅能認定被告黃啟銓
    、尤文斌、施博議、陳建銘係基於教訓被害人林榮鴻之傷害
    犯意聯絡到場而為事實欄所載之各項舉動。又被告黃啟銓、
    尤文斌、施博議、陳建銘均在同案被告楊童粟攜持上開刀械
    往被害人林榮鴻之左前臂、右小腿處揮砍前後，目睹此情並
    有上開阻止被害人林榮鴻逃離之分工，自堪認定其等4人有
    共同非法持有上開刀械傷害被害人林榮鴻之犯意聯絡，及分
    擔實施阻止被害人林榮鴻逃離俾讓同案被告楊童粟持刀傷害
    之行為，且該行為與被害人林榮鴻之左前臂、右小腿處所受
    之傷害有因果關係。本件事證明確，被告黃啟銓、尤文斌、
    施博議、陳建銘上開犯行均堪認定。
  (七)又被害人林榮鴻事發後至醫院急診，其當時身體狀況為背部
    有一深及見骨及右側腎臟暴露的刀傷，四肢亦多處刀傷見骨
    ，因該傷勢造成失血性休克現象，另右側下胸腰處傷口長45
    公分，深及肝臟及右腎，大出血等情，有財團法人彰化基督
    教醫院97年2月26日97彰基病歷字第097020101號函、97年3
    月20日97彰基病歷字第097030060號函附卷可憑（見原審卷
    二第95、154頁）；而被害人林榮鴻遭同案被告楊童粟揮砍
    ，其中「右側背腰部長42公分刀傷，切斷肋骨、切開右肺、
    肝臟及右腎，足以致死」，「主要死因為出血性休克（心臟
    僅剩少量血液）」、「遭刀傷切開右肺、肝臟、右腎，足以
    導致大量出血」、「致命傷為背腰部長條形刀傷，切入右肺
    、肝臟及右腎」，有上開中山醫學大學附設醫院病理科鑑定
    報告書可按（見96年度相字第750號相驗卷第58、59頁），
    顯見被害人林榮鴻係因右側背腰部長42公分刀傷而切開右肺
    、肝臟、右腎，導致大量出血，該背腰部長形刀傷為致命傷
    ，至左右小腿、左側前臂所受之傷雖亦屬被害人林榮鴻出血
    性休克原因之一，惟依上開函文及鑑定報告書所載，並非造
    成被害人林榮鴻死亡之原因，該左右小腿、左側前臂所受之
    傷害與被害人林榮鴻死亡間並無因果關係至明。依上，共同
    被告楊童粟所為足以致死之數刀，均在被告黃啟銓、尤文斌
    、施博議、陳建銘未在場之檳榔攤內房間所為，已如前述，
    而被告黃啟銓等人在檳榔攤時，同案被告楊童粟所砍殺被害
    人林榮鴻之部位係手腳等處，有上開檳榔攤監視器光碟及原
    審勘驗筆錄可參，是雖同案被告楊童粟砍殺被害人林榮鴻手
    腳等處之力道甚重，深及肌肉、骨頭，足認其係承前之殺人
    意圖所為，然手腳部位尚非人體之要害部位，被告黃啟銓等
    人亦難以知悉同案被告楊童粟砍殺之力道如何，難認被告黃
    啟銓等人就同案被告楊童粟單獨所萌生之殺人犯意，有所預
    見。從而，亦乏證據足認被告黃啟銓等人於客觀事實上能預
    見被害人有致死之可能性，其等傷害之犯行與傷害致死罪所
    規定之構成要件亦屬不符，附此敘明。
三、論罪科刑：
  (一)按刑法分則或刑法特別法中規定之結夥2人或3人以上犯罪，
    應以在場共同實施或在場參與分擔實施犯罪之人為限，不包
    括同謀共同正犯在內，最高法院76年臺上字第7210號判例可
    資參照。本件被告黃啟銓、尤文斌、施博議、陳建銘與同案
    被告楊童粟共謀傷害被害人林榮鴻後，同案被告楊童粟即攜
    帶其持有之管制刀械，並駕駛車號5D-4769號自用小客車搭
    載黃啟銓，另由尤文斌駕駛車號2211-HR號之自用小客車搭
    載施博議及陳建銘，途經道路等公共場所，先後抵達上開「
    黑秋檳榔攤」，而於夜間攜帶上開刀械至該公眾得出入之場
    所，嗣被告黃啟銓等人共同傷害被害人林榮鴻，是被告黃啟
    銓、尤文斌、施博議、陳建銘與同案被告楊童粟均參與分擔
    於夜間在公共場所攜帶刀械之結夥犯行。核被告黃啟銓、尤
    文斌、施博議、陳建銘所為，均係犯刑法第277條第1項傷害
    罪及槍砲彈藥刀械管制條例第15條第1款、第2款、第3款之
    加重攜帶刀械罪。
  (二)按共同正犯之所以應對其他共同正犯所實施之行為負其全部
    責任者，以就其行為有犯意之聯絡為限，若他犯所實施之行
    為超出共同犯意之外、或為其所難預見者，自應僅就其所知
    之程度令負責任，未可因其有共同正犯之關係而就全部犯罪
    結果一概負責。檢察官起訴被告黃啟銓、尤文斌、施博議、
    陳建銘涉犯殺人罪嫌，惟被告黃啟銓、尤文斌、施博議、陳
    建銘難認於其等糾眾同赴現場之初即合謀殺人，核彼等犯意
    ，應僅止於傷害；對於同案被告楊童粟臨時單獨起意殺害被
    害人，被告黃啟銓等人既無犯意之聯絡，亦難認對於同案被
    告楊童粟殺害被害人之行為有所預見，揆諸前述說明，自不
    能令負共同殺人（甚或傷害致死）罪責。是被告黃啟銓、尤
    文斌、施博議、陳建銘應僅就傷害部分負責，公訴人認其等
    亦係犯殺人罪，此部分起訴意旨尚有未洽，惟因基本社會事
    實同一，本院自應變更此部分之起訴法條而為審判。
  (三)又就被告黃啟銓、尤文斌、施博議、陳建銘所犯加重攜帶刀
    械罪部分，其等與同案被告楊童粟有犯意聯絡，並推由同案
    被告楊童粟實行攜帶持有，均為共同正犯。另被告黃啟銓、
    尤文斌、施博議、陳建銘就傷害部分，有犯意聯絡、行為分
    擔，亦為共同正犯。
  (四)再被告黃啟銓、尤文斌、施博議、陳建銘以一行為而觸犯上
    開傷害罪、加重攜帶刀械罪二罪名，係一行為觸犯二罪名之
    想像競合犯，應依刑法第55條之規定，從一重之傷害罪處斷
    。又被告黃啟銓、尤文斌、施博議、陳建銘所犯上開二罪既
    有想像競合犯之裁判上一罪關係，故加重攜帶刀械罪部分雖
    未經起訴，亦屬起訴效力所及，本院仍應併予審判。。
  (五)原判決認被告黃啟銓、尤文斌、施博議、陳建銘犯罪明確，
    而予以論罪科刑，固非無據。惟被告黃啟銓、尤文斌、施博
    議、陳建銘4人部分，原判決漏未認定其等與同案被告楊童
    粟加重攜帶刀械罪，容有未洽。是公訴人上訴指摘原判決未
    對被告黃啟銓、尤文斌、施博議、陳建銘論處殺人罪責不當
    ，此部分之上訴雖無理由，另被告黃啟銓、尤文斌、施博議
    、陳建銘4人上訴否認犯罪亦無理由，然原判決既有上開可
    議之處，自屬無可維持，自應由本院將原判決關於被告黃啟
    銓、尤文斌、施博議、陳建銘部分予以撤銷改判。
  (六)爰審酌被告黃啟銓、尤文斌、施博議、陳建銘矢口否認犯罪
    ，犯後態度不佳，且分別基於自己犯罪之意思共同參與傷害
    犯行，無視於被害人林榮鴻手無寸鐵，毫無奧援，惡性不輕
    ，其中被告黃啟銓係同案被告楊童粟所開設之「柑仔店」小
    吃部之員工，其搭乘楊童粟所駕駛之車輛一同前往，在場以
    手推被害人林榮鴻之友人張宗議，另被告施博議在場以雙手
    拉住玻璃門門把，而被告尤文斌、黃啟銓即分別擋住檳榔攤
    之前後去路阻止林榮鴻逃走，尤文斌並在林榮鴻往檳榔攤門
    口逃離時，以手壓住檳榔攤之玻璃門，並將林榮鴻推向楊童
    粟，施博議則持續拉住上開玻璃門之門把，阻止林榮鴻逃出
    上開檳榔攤，陳建銘則在旁把風助勢等情，顯見被告黃啟銓
    參與本件傷害之程度較重、被告尤文斌、施博議參與程度次
    之，被告陳建銘僅在旁助勢、把風等一切情狀，分別量處如
    主文所示之刑。
  (七)扣案之上開刀械1把為同案被告楊童粟所有，且經鑑定係符
    合槍砲彈藥刀械管制條例所列管、公告查禁之刀械，已如前
    述，屬違禁物，應依刑法第38條第1項第1款宣告沒收。
四、被告陳建銘經合法傳喚，無正當理由不到庭，依刑事訴訟法
    第371條規定，爰不待其陳述，逕行一造辯論而為判決。
據上論斷，應依刑事訴訟法第371條、第369條第1項前段、第364
條、第299條第1項前段、第300條，槍砲彈藥刀械管制條例第15
條第1款、第2款、第3款，刑法第11條前段、第28條、第277條第
1項、第55條、第38條第1項第1款，刑法施行法第1條之1，判決
如主文。
本案經檢察官沈淑宜到庭執行職務。
中    華    民    國   100    年    5     月    17    日
            刑事第五庭  審判長法  官  趙  春  碧
                              法  官  賴  恭  利
                              法  官  卓  進  仕
以上正本證明與原本無異。
如不服本判決應於收受送達後10日內向本院提出上訴書狀，其未
敘述上訴理由者，並得於提起上訴後10日內向本院補提理由書狀
（均須按他造當事人之人數附繕本）「切勿逕送上級法院」。
                              書記官  郭  振  祥
中    華    民    國   100    年    5     月    17    日
附錄本案論罪科刑法條全文：
中華民國刑法第277條
傷害人之身體或健康者，處3年以下有期徒刑、拘役或1千元以下
罰金。
犯前項之罪因而致人於死者，處無期徒刑或7年以上有期徒刑；
致重傷者，處3年以上10年以下有期徒刑。
槍砲彈藥刀械管制條例第15條
未經許可攜帶刀械而有下列情形之一者，處2年以下有期徒刑：
一、於夜間犯之者。
二、於車站、埠頭、航空站、公共場所或公眾得出入之場所犯之
    者。
三、結夥犯之者。